ACORDAO-COMPLETO-2542618

ACÓRDÃO 4227/2022 ATA 25/2022 - PRIMEIRA CÂMARA

VISTOS, relatados e discutidos estes autos que tratam de ato de concessão de pensão militar emitido pelo Comando do Exército.
ACORDAM os Ministros do Tribunal de Contas da União, reunidos em sessão da Primeira Câmara, ante as razões expostas pelo Relator, com fundamento nos artigos 1º, inciso V, e 39, inciso II, da Lei 8.443/1992, c/c os artigos 17, inciso III, 260 e 262 do Regimento Interno do TCU, em:
9.1. considerar ilegal o ato de concessão da pensão militar instituída por Laureano Manoel Batista em favor de Helena Diniz Meira Batista, Ilka Cristina Batista, Maristela Assuncao Batista e Petronila Martinez, negando-lhe registro;
9.2. dispensar a devolução dos valores indevidamente recebidos até a data da ciência desta deliberação, com fulcro no Enunciado 106 da Súmula da Jurisprudência do TCU;
9.3. determinar ao Comando do Exército, sob pena de responsabilidade solidária da autoridade administrativa omissa, que:
9.3.1. faça cessar os pagamentos decorrentes do ato impugnado e comunique as providências adotadas ao TCU, no prazo de trinta dias, nos termos do art. 262, caput, do Regimento Interno do TCU e do art. 8º, caput, da Resolução-TCU 206/2007;
9.3.2. comprove ao Tribunal, no prazo de sessenta dias, a ciência do teor desta deliberação pelas interessadas, nos termos do art. 4º, § 3º, da Resolução-TCU 170/2004, alertando-as de que o efeito suspensivo proveniente de eventual interposição de recurso junto ao TCU não as exime da devolução dos valores indevidamente percebidos após a notificação, caso o recurso não seja provido;
9.3.3. esclareça a beneficiária Helena Diniz Meira Batista sobre o direito de opção pelos benefícios legalmente acumuláveis, desde que atendido o prescrito no art. 29 da Lei 3.765/1960.
9.3.4. emita novo ato de pensão, livre das irregularidades apontadas, e submeta-o ao TCU no prazo de sessenta dias, nos termos do art. 262, § 2º, do Regimento Interno do TCU e do art. 19, § 3º, da Instrução Normativa-TCU 78/2018.

PENSÃO MILITAR. Atos de Pensão militar da unidade emissora COMANDO DO EXÉRCITO, enviados ao TCU pela unidade de controle interno Centro de Controle Interno do Exército para fins de análise e julgamento

Primeira Câmara

Comando do Exército.

3. Interessados/Responsáveis:
3.1. Interessados: Helena Diniz Meira Batista (XXX.113.029-XX); Ilka Cristina Batista (XXX.834.458-XX); Maristela Assuncao Batista (XXX.304.009-XX); Petronila Martinez (XXX.229.049-XX).

13.1. Ministros presentes: Vital do Rêgo (na Presidência), Walton Alencar Rodrigues (Relator), Benjamin Zymler e Jorge Oliveira.
13.2. Ministros-Substitutos presentes: Augusto Sherman Cavalcanti e Weder de Oliveira.

WALTON ALENCAR RODRIGUES

Adoto, como relatório, a instrução da Sefip (peças 5 e 6) , cuja proposta foi acolhida pelo representante do Parquet especializado (peça 7) :
"INTRODUÇÃO
Trata-se de ato de pensão militar, submetido, para fins de registro, à apreciação do Tribunal de Contas da União (TCU) , de acordo com o art. 71, inciso III, da Constituição Federal.  O ato foi cadastrado e disponibilizado ao TCU por intermédio do Sistema e-Pessoal, na forma do art. 2º e 4º da Instrução Normativa TCU 78/2018.
O ato desse processo pertence às seguintes unidades:
Unidade emissora: COMANDO DO EXÉRCITO.
Unidade cadastradora:  DIRETORIA DE INATIVOS E PENSIONISTAS.
Subunidade cadastradora: SUC5 - 5ª Região Militar .
EXAME TÉCNICO
Procedimentos aplicados
Os procedimentos para exame, apreciação e registro de atos de pessoal encontram-se estabelecidos na Instrução Normativa TCU 78/2018 e na Resolução TCU 206/2007. Essas normas dispõem que os atos de pessoal disponibilizados por meio do e-Pessoal devem ser submetidos previamente a críticas automatizadas, com base em parâmetros predefinidos.
As críticas das informações cadastradas na etapa de coleta do ato foram elaboradas e validadas levando-se em conta as peculiaridades de cada ato. Os itens verificados nessa etapa são inerentes a dados cadastrais, fundamentos legais, mapa de tempo, ficha financeira, assim como eventuais ocorrências de acumulação. Trata-se de verificações abrangentes, minuciosas e precisas e sem a necessidade de ação humana e, portanto, menos suscetível a falhas. As críticas aplicadas estão discriminadas no sistema, no Menu e-Pessoal, opção "Crítica", que podem ser acessadas mediante concessão de perfil específico a servidores do TCU responsáveis pela análise.
Além das críticas automatizadas, há verificação humana adicional no caso de haver alertas do sistema ou informações não formatadas, como esclarecimentos do gestor ou do controle interno.  
As críticas também consideram os registros do Sistema Integrado de Administração de Recursos Humanos (Siape) . O Siape disponibiliza informações atualizadas sobre as parcelas que integram os proventos, diferentemente, portanto, do e-Pessoal, que informa as parcelas no momento do registro do ato. 
Essa confrontação com o Siape fornece uma visão atual e verdadeira da situação, o que permite descaracterizar irregularidades e inconsistências que, embora constantes do e-Pessoal, já foram corrigidas.
As verificações detectadas no ato encontram-se discriminadas na aba de pendências do ato no sistema e-Pessoal, bem como no espelho do ato contemplado por esta instrução.
Exame das Constatações
Ato: 199/2018 - Inicial - Interessado (a) : LAUREANO MANOEL BATISTA - CPF: XXX.446.129-XX
Beneficiários: HELENA DINIZ MEIRA BATISTA - CPF: XXX.113.029-XX - Cônjuge; ILKA CRISTINA BATISTA - CPF: XXX.834.458-XX - Filho (a) ; MARISTELA ASSUNCAO BATISTA - CPF: XXX.304.009-XX - Filho (a) e PETRONILA MARTINEZ - CPF: XXX.229.049-XX - Filho (a) 
Parecer do Controle Interno: considerar o ato Legal.
Constatações e análises: 
1.1.1. Posto/Graduação de referência para cálculo dos proventos de reforma não correspondente ao último posto/graduação na ativa.
Justificativa do Gestor de Pessoal: O Instituidor, no posto de Cabo, obteve a Concessão de Remuneração com Base no Soldo do Grau Hierárquico Imediato, de acordo com a Portaria nº 252-SSIP/5 de 10 de agosto de 2015 e Ficha de Controle nº 32/2015, de 11 de agosto de 2015.Gestor anexou os seguintes documentos: Port 252 e F.Controle 32/2015-Documento oficial,.
Análise do Controle Interno: Justificativa do gestor esclarece pendência
Análise da Equipe Técnica: Ilegal
Trata-se de análise de concessão de pensão militar. O instituidor ocupava na ativa o posto de Cabo. Foi reformado em 27/2/1988 com 29 anos e 8 meses de serviço. Na oportunidade, o ex-militar foi reformado com os proventos calculados com base no soldo de mesmo grau hierárquico. Posteriormente, se beneficiou do então vigente entendimento da Corte de Contas, e, mesmo reformado, foi considerado inválido e fez jus ao grau hierárquico imediato, ou seja, passou a receber seus proventos calculados com base no soldo de Terceiro Sargento.
O militar instituidor da pensão, graduado na ativa como Cabo, foi transferido para a reserva remunerada no mesmo posto, já que não possuía mais de trinta anos de serviço ativo. Em razão de acometimento de doença especificada em lei quando já estava reformado, foi emitido o título definitivo de inatividade do instituidor para vincular seus proventos ao soldo de Segundo Tenente, ou seja, dois graus hierárquicos acima daquele que o militar ostentava na atividade. O fundamento para tanto seria o disposto no art. 110, § 1º, da Lei 6.880/1980 (Estatuto dos Militares) , na redação dada pela Lei 7.580/1986:
Art. 110. O militar da ativa ou da reserva remunerada, julgado incapaz definitivamente por um dos motivos constantes dos incisos I e II do art. 108, será reformado com a remuneração calculada com base no soldo correspondente ao grau hierárquico imediato ao que possuir ou que possuía na ativa, respectivamente.
§ 1º Aplica-se o disposto neste artigo aos casos previstos nos itens III, IV e V do artigo 108, quando, verificada a incapacidade definitiva, for o militar considerado inválido, isto é, impossibilitado total e permanentemente para qualquer trabalho.
§ 2º Considera-se, para efeito deste artigo, grau hierárquico imediato:
a) o de Primeiro-Tenente, para Guarda-Marinha, Aspirante-a-Oficial e Suboficial ou Subtenente;
b) o de Segundo-Tenente, para Primeiro-Sargento, Segundo-Sargento e Terceiro-Sargento; e
c) o de Terceiro-Sargento, para Cabo e demais praças constantes do Quadro a que se refere o artigo 16' (grifos acrescidos) .
Para maior clareza, transcreve-se também o art. 108 do Estatuto, no que aqui interessa:
Art. 108. A incapacidade definitiva pode sobrevir em conseqüência de:
I - ferimento recebido em campanha ou na manutenção da ordem pública;
II - enfermidade contraída em campanha ou na manutenção da ordem pública, ou enfermidade cuja causa eficiente decorra de uma dessas situações;
III - acidente em serviço;
IV - doença, moléstia ou enfermidade adquirida em tempo de paz, com relação de causa e efeito a condições inerentes ao serviço;
V - tuberculose ativa, alienação mental, esclerose múltipla, neoplasia maligna, cegueira, lepra, paralisia irreversível e incapacitante, cardiopatia grave, mal de Parkinson, pênfigo, espondiloartrose anquilosante, nefropatia grave e outras moléstias que a lei indicar com base nas conclusões da medicina especializada;
Consoante se depreende da leitura do caput do art. 110 do Estatuto dos Militares, o benefício nele previsto - reforma com a remuneração calculada com base no soldo correspondente ao grau hierárquico imediato ao que possuir ou que possuía na ativa - é expressamente dirigido ao militar da ativa ou da reserva remunerada, não alcançando, portanto, o militar reformado. Conforme o que restou decidido no paradigmático Acórdão 2225/2019-TCU-Plenário. Deste modo, a alteração da reforma do ex-militar promovida pela UJ é irregular.
Entretanto, trata-se de análise de ato de pensão militar e não revisão de ofício da reforma. O fato de haver um ato de reforma encaminhado a esta Corte de Contas, não implica no julgamento pela legalidade da concessão de pensão militar, eis que são atos que devem ser apreciados de forma autônoma, revisando-se a regularidade de todos os requisitos legais necessários para as suas concessões. Convém registrar que é pacífica a jurisprudência deste Tribunal no sentido de que o ato de aposentadoria e/ou reforma e a pensão dele decorrente são autônomos entre si, permitindo-se que a cada julgamento os seus requisitos sejam apreciados em toda a sua verticalidade, a fim de que se analise a legitimidade de cada concessão. Veja-se, a propósito, os seguintes trechos de precedentes citados pela unidade técnica em sua manifestação:
'os atos de concessão de reforma e pensão militar, embora tenham correlação, são atos complexos independentes de tal sorte que, uma eventual irregularidade que não tenha sido analisada em um ato de reforma apreciado pela legalidade pode ser reavaliada em um ato de pensão militar' (Acórdão 5263/2020-TCU-Primeira Câmara) .
'A jurisprudência do TCU apregoa que eventual irregularidade em ato de aposentadoria registrado por este Tribunal, sem possibilidade de revisão, pode ser objeto de nova análise de legalidade na apreciação da pensão decorrente, pois a concessão deste benefício é ato novo, igualmente complexo, que somente se aperfeiçoa após a apreciação realizada por esta Corte no exercício da competência prevista no art. 71, inciso III, da Constituição de 1988 (Acórdão 11468/2019-TCU-Primeira Câmara, da relatoria do ministro Vital do Rêgo, por exemplo) ' (Acórdão 457/2020-TCU-Segunda Câmara) .
Portanto, repise-se que não há vinculação inafastável entre o ato instituidor e a pensão. É importante destacar que a jurisprudência do TCU tem se consolidado no sentido de que a apreciação de pensão decorrente de ato de aposentadoria ou reforma poderá ser objeto de nova análise, pois a concessão deste benefício é ato novo, igualmente complexo, que se aperfeiçoa após a apreciação realizada por este Tribunal no exercício da competência prevista no art. 71, inciso III, da Constituição de 1988.' (Acórdão 8057/2020-TCU-Segunda Câmara) .
Por fim, Analisa-se eventual irregularidade na acumulação do recebimento da pensão militar com outros vínculos públicos. É importante relembrar que a legislação aplicável à análise do benefício é a vigente à época do óbito do instituidor, conforme jurisprudência pacificada por esta Corte e pelo Poder Judiciário, vide Acórdão 7043/2013-TCU-Primeira Câmara, de relatoria do Ministro José Mucio Monteiro e 5018/2010-TCU-1ª Câmara, de relatoria do Ministro Walton Alencar Rodrigues.
O instituidor faleceu em 21/2/2017, deste modo aplica-se o disposto na Lei 3.765/1960 com a redação dada pela MP 2215/2001. Assim, é possível a acumulação de uma pensão militar com um vínculo de disponibilidade, uma reforma, um vencimento (cargo) , uma aposentadoria ou uma pensão civil, observado o teto remuneratório constitucional. No caso em tela há 4 beneficiárias. As beneficiárias Ilka Cristina Batista (CPF XXX.834.458-XX) , Maristela Assunção Batista (CPF XXX.304.009-XX) e Petronila Martinez (CPF XXX.229.049-XX) não possuem vínculos públicos vedados pela legislação de regência da matéria.
A beneficiária Helena Diniz Meira Batista (CPF XXX.113.029-XX) , consoante consulta a base de dados RAIS (ano base 2020) possui outros dois vínculos públicos efetivos com a Secretaria de Estado de Educação e Esporte do Paraná. No que se refere a possibilidade de acumulação de pensão militar com vencimentos de outros dois cargos públicos acumuláveis nos termos do Art. 37, Inciso XVI da Constituição Federal de 1988, a jurisprudência desta corte é no sentido de que é ilegal tal acumulação, vide Acórdão 5042/2020-TCU-Primeira Câmara, de relatoria do Ministro Vital do Rêgo e Acórdão 3967/2019-TCU-Primeira Câmara, de relatoria do Ministro Marcos Bemquerer, pois há três vínculos públicos. Assim, o ato em tela é ilegal neste aspecto.
Deste modo, considerando que o ex-militar foi beneficiado por alteração de reforma sem fundamento legal e que a beneficiária Helena Diniz Meia Batista acumula, além da pensão, dois outros vínculos públicos, propõe-se a ilegalidade da pensão militar. Propõe-se ainda que a Corte de Contas determine que a UJ passe a pagar a pensão militar com base no soldo de Cabo e que seja oferecido o direito à beneficiária optar por dois dos três vínculos acumulados ilegalmente, devendo escolher o outro vínculo que pretende permanecer acumulando com a pensão militar, ou mesmo optar por abrir mão pensão.
1.1.2. Possível cômputo de tempo privado no Tempo de serviço até 29/12/2000. Devolução do ato para complementação das informações. Atos de reforma: [SISAC-10003444-07-2015-000387-5, SISAC-10003444-07-2015-000126-0].
Justificativa do Gestor de Pessoal: Não há. Verificação efetuada no âmbito do TCU.
Análise do Controle Interno:  Não há. Verificação efetuada no âmbito do TCU.
Análise da Equipe Técnica: Legal
Trata-se de análise de ato de concessão de pensão militar. O sistema e-Pessoal identificou eventual irregularidade na contagem do tempo de serviço do instituidor da pensão. O ex-militar contava na passagem para a inatividade com 22 anos e 3 meses de tempo de serviço. Pois possuía como data de praça 7/2/1955 e a passagem para inatividade ocorreu em 13/6/1977 (TC Processo 011.458/2017-8) . Além disso, contava com dois anos de licença especial não gozada. Tal período pode ser computado como tempo de serviço com fundamento no art. 137, § 2º, da Lei 6880/1980. Importante esclarecer que há a vantagem denominada Adicional de Tempo de Serviço na pensão, no percentual de 24%. Apesar de contar com apenas 22 anos e 3 meses de tempo de serviço até 29/12/2000, o ex-militar possui dois anos de licença especial não gozada (1 ano de licença que conta em dobro) . Assim, faz jus ao ATS no percentual calculado pela UJ.
Portanto, neste aspecto não há qualquer irregularidade no ato em tela e cabe proposta de legalidade.
O quadro resumo de ocorrências e, quando for o caso, o detalhamento da norma legal e da jurisprudência para as inconsistências acima elencadas encontra-se no anexo II dessa instrução. 
Encaminhamento do ato: 
Considerar ILEGAL e recusar registro  do ato de Pensão militar de LAUREANO MANOEL BATISTA do quadro de pessoal do órgão/entidade COMANDO DO EXÉRCITO, com base nos arts. 71, inciso III, da Constituição Federal, 1º, inciso V, e 39, inciso II, da Lei 8.443/1992 e 260, § 1º, do Regimento Interno. 
Com fulcro no art. 262, caput, do Regimento Interno deste Tribunal, determinar ao órgão/entidade COMANDO DO EXÉRCITO que: 
promova o recálculo do valor atualmente pago a título de reforma/pensão militar com base no posto/graduação incorreto, no prazo 15 (quinze) dias, contados a partir da ciência desta deliberação, sujeitando-se a autoridade administrativa omissa à responsabilidade solidária, em face de manifesta ilegalidade.
dispense a devolução dos valores indevidamente recebidos de boa-fé até a data da ciência do órgão/entidade COMANDO DO EXÉRCITO, do acórdão que vier a ser proferido, com base no Enunciado 106 da Súmula da Jurisprudência do TCU.
no prazo de trinta dias, contados da ciência da decisão, envie a este Tribunal documentos comprobatórios de que o (a) interessado (a) cujo ato foi impugnado está ciente do julgamento deste Tribunal.
apresente ao beneficiário o direito a opção entre os cargos/proventos acumulados ilegalmente com a pensão militar/reforma para tal situação se enquadre no que prescreve o art. 29 de Lei nº 3765/60.
dê ciência, no prazo de quinze dias, contados da notificação, do inteiro teor desta deliberação (a) o interessado (a) , alertando-o (a) de que o efeito suspensivo proveniente da interposição de eventuais recursos junto ao TCU não o (a) exime da devolução dos valores percebidos indevidamente, caso o recurso não seja provido.
CONCLUSÃO
A abrangência e a profundidade das verificações levadas a efeito fundamentam convicção de que o ato 199/2018 pode ser apreciado pela ilegalidade, em razão das irregularidades apontadas no item Exame das Constatações desta instrução, que representam afronta à legislação e à jurisprudência de referência
PROPOSTA DE ENCAMINHAMENTO
Ante o exposto, com fundamento no art. 71, inciso III, da Constituição Federal, no art. 1º, inciso V, e art. 39, incisos I e II, da Lei 8.443/1992, no art. 260 do Regimento Interno do Tribunal de Contas da União, propõe-se: 
Considerar ILEGAL e recusar registro  do ato de Pensão militar de LAUREANO MANOEL BATISTA do quadro de pessoal do órgão/entidade COMANDO DO EXÉRCITO, com base nos arts. 71, inciso III, da Constituição Federal, 1º, inciso V, e 39, inciso II, da Lei 8.443/1992 e 260, § 1º, do Regimento Interno.
Com fulcro no art. 262, caput, do Regimento Interno deste Tribunal, determinar ao órgão/entidade COMANDO DO EXÉRCITO que: 
apresente ao beneficiário o direito a opção entre os cargos/proventos acumulados ilegalmente com a pensão militar/reforma para tal situação se enquadre no que prescreve o art. 29 de Lei nº 3765/60.
promova o recálculo do valor atualmente pago a título de reforma/pensão militar com base no posto/graduação incorreto, no prazo 15 (quinze) dias, contados a partir da ciência desta deliberação, sujeitando-se a autoridade administrativa omissa à responsabilidade solidária, em face de manifesta ilegalidade.
dê ciência, no prazo de quinze dias, contados da notificação, do inteiro teor desta deliberação (a) o interessado (a) , alertando-o (a) de que o efeito suspensivo proveniente da interposição de eventuais recursos junto ao TCU não o (a) exime da devolução dos valores percebidos indevidamente, caso o recurso não seja provido.
dispense a devolução dos valores indevidamente recebidos de boa-fé até a data da ciência do órgão/entidade COMANDO DO EXÉRCITO, do acórdão que vier a ser proferido, com base no Enunciado 106 da Súmula da Jurisprudência do TCU.
no prazo de trinta dias, contados da ciência da decisão, envie a este Tribunal documentos comprobatórios de que o (a) interessado (a) cujo ato foi impugnado está ciente do julgamento deste Tribunal."

não há.

Procurador Marinus Eduardo De Vries Marsico.

PENSÃO MILITAR. COMANDO DO EXÉRCITO. CONCESSÃO DE POSTO HIERÁRQUICO SUPERIOR EM RAZÃO DE INCAPACIDADE DEFINITIVA OCORRIDA APÓS A REFORMA. ACUMULAÇÃO INDEVIDA DE BENEFÍCIOS. ILEGALIDADE. NEGATIVA DE REGISTRO.

PENSÃO MILITAR (PMIL)

Secretaria de Fiscalização de Integridade de Atos e Pagamentos de Pessoal e de Benefícios Sociais (Sefip).

Trata-se de ato de concessão de pensão militar emitido pelo Comando do Exército, submetido à apreciação deste Tribunal para fins de registro.
A Sefip e o Ministério Público de Contas manifestaram-se pela ilegalidade do ato, em razão da majoração indevida de proventos para posto hierárquico superior, com base no art. 110 da Lei 6.880/1980, em virtude de incapacidade/invalidez posterior à reforma do instituidor, bem como da acumulação indevida de três benefícios/proventos por uma das beneficiárias.
Acolho as conclusões dos pareceres precedentes, incorporando-as às minhas razões de decidir.
O instituidor da pensão, inicialmente reformado por limite de idade de permanência na reserva, posteriormente teve seus proventos majorados, por incapacidade definitiva, tendo a base de cálculo do posto/graduação sido elevada com fundamento no art. 110, § 1º, da Lei 6.880/1980.
Não há amparo legal para tal procedimento. Por meio do Acórdão 2225/2019-TCU-Plenário, da relatoria do E. Ministro Benjamin Zymler, pacificou-se o entendimento no sentido de que a melhoria prevista no art. 110, § 1º, da Lei 6.880/1980 não se aplica a militar que já se encontra reformado no momento da invalidez.
Por sua vez, a beneficiária Helena Diniz Meira Batista percebe, além da pensão militar, vencimentos de outros dois cargos públicos efetivos acumuláveis. Essa situação afronta o art. 29 da Lei 3.765/1960, que permite acumulação de uma pensão militar com proventos de disponibilidade, reforma, vencimentos ou aposentadoria ou com uma pensão de outro regime.
Registro que o ato ora examinado deu entrada nesta Corte há menos de cinco anos, estando, assim, de acordo com a tese fixada pelo Supremo Tribunal Federal, no julgamento do RE 636.553/RS, da relatoria do E. Ministro Gilmar Mendes (Pleno, j. 19/2/2020, DJe 26/5/2020) .
Por essas razões, julgo ilegal o presente ato de concessão de pensão militar, negando-lhe registro.
Em razão do volume expressivo de solicitações de prorrogação de prazo que vêm sendo apresentadas pelos órgãos de origem, em razão da sobrecarga de trabalho gerada pela necessidade de migração de atos do sistema Sisac para o e-Pessoal, de forma a evitar pedidos nesse sentido, promovo desde já a dilação dos prazos para implementação das determinações expedidas na presente deliberação, de caráter improrrogável neste caso.
Ante o exposto, voto para que o Tribunal adote a minuta de acórdão que submeto à deliberação deste Colegiado.
TCU, Sala das Sessões, em 26 de julho de 2022.
WALTON ALENCAR RODRIGUES 
Relator